【裁判字號】    97,訴,2341
【裁判日期】    980416
【裁判案由】    分割共有物
【裁判全文】
臺灣臺中地方法院民事判決  97年度訴字第2341號
原      告  己○○
訴訟代理人  戊○○
被      告  甲○○
                      22號
兼訴訟代理  丙○○
人                    19號
被      告  乙○○
                      17號
訴訟代理人  丁○○
                      33號
上列當事人間分割共有物事件，本院於民國98年4月7日言詞辯論
終結，判決如下：
    主    文
兩造共有坐落臺中縣新社鄉○○段826地號土地、地目田、面積
7,723.73平方公尺，分割如下：如附圖方案一所示826-A002部分
，面積2,433.29平方公尺，由原告取得；如附圖方案一所示826
部分，面積1,322.61平方公尺土地，由被告丙○○取得；如附圖
方案一所示826-A003部分，面積1,322.61平方公尺土地，由被告
甲○○取得；如附圖方案一所示826-A001部分，面積2,645.22平
方公尺土地，由被告乙○○取得。
被告丙○○應給付原告補償金新臺幣捌萬肆仟陸佰柒拾肆元。
被告甲○○應給付原告補償金新臺幣伍萬參仟玖佰柒拾陸元、給
付被告乙○○補償金新臺幣柒萬柒佰零柒元。
訴訟費用由兩造按附表一所示比例負擔。
    事  實  與  理  由
一、原告起訴主張略以：坐落台中縣新社鄉○○段826地號土地
    、地目田、面積7,723.73平方公尺土地（以下簡稱系爭土地
    ），為兩造共有，兩造之應有部分如附表一所示。兩造分管
    範圍約略如附圖方案一所示，其中如附圖方案一所示826、
    826-A003部分之土地現由被告甲○○、丙○○占有使用，如
    附圖方案一所示826-A002部分之土地現由原告占有使用，其
    上並有建物，如附圖方案一所示826-A001部分之土地則由被
    告乙○○占有使用。系爭土地並無不分割之約定，亦無因使
    用目的不能分割之情形，惟經聲請調解仍未能協議分割，爰
    依法訴請裁判分割，並聲明求為判決如附圖方案一所示等語
    。
二、被告方面：
  (一)被告甲○○、丙○○陳稱：贊成如附圖方案一所示之分割方
    案，將如附圖方案一所示826-A003部分之土地分給被告甲○○，如附圖方案一所示826部分之土地分給被告丙○○，對
    鈞院囑託鑑價結果無意見，願依鑑定結果補償。從伊二人之
    父那一輩時，即已依照如附圖方案一分管使用，且伊二人所
    種植之枇杷樹樹齡僅六年，其上並搭建鐵線棚架，而被告乙○○所種植之枇杷樹樹齡已三、四十年，果樹超過二十年後
    ，收成就會降低。不贊成分割方案二，惟如採方案二分割，
    請將如附圖方案二所示826-A005部分之土地分給被告甲○○
    ，如附圖方案二所示826-A004部分之土地分給被告丙○○等
    語。
  (二)被告乙○○陳稱：如附圖方案一所示之分割方法，土地整體
    價值較低，故贊成如附圖方案二所示之分割方案，將如附圖
    方案二所示826部分之土地分給被告乙○○，對鈞院囑託鑑
    價結果無意見，願依鑑定結果補償，但原告不應接受補償。
    又伊所種植之枇杷樹樹齡雖超過三、四十年，但如妥善照料
    ，應可收成一百年以上等語。
三、兩造經本院試行整理並簡化爭點，結果如下：
  (一)兩造不爭執事項：
    (1)系爭土地為兩造所共有，兩造並無不可分割之約定，亦無
      因物之使用目的而不可分割之情事。
    (2)兩造分管範圍約略如附圖方案一所示，其中如附圖方案一
      所示826、826-A003部分之土地現由被告丙○○、甲○○
      占有使用，如附圖方案一所示826-A002部分之土地現由原
      告占有使用，如附圖方案一所示826-A001部分之土地則由
      被告乙○○占有使用。
  (二)本件爭執事項 (要點)在於：原告訴請依如附圖方案一所示
    分割共有物有無理由？
四、法院之判斷：
  (一)按共有物如無因物之使用目的不能分割或契約訂有不分割之
    期限者，各共有人，得隨時請求分割共有物；共有物之分割
    方法，不能協議決定者，法院得因任何共有人之聲請，命以
    原物分配於各共有人或變賣共有物以價金分配於各共有人之
    方式分配，民法第823條、第824條分別定有明文。兩造共有
    之系爭土地，地目為田，並無因其使用目的不能分割或共有
    人間訂有不分割契約之情形，且共有人間就分割方法未能達
    成協議，為兩造所不爭執，則原告訴請本件裁判分割，即屬
    有據。
  (二)次按法院裁判分割共有物，應斟酌各共有人之利害關係、共
    有物之性質、價格及利用價值、經濟效用，為適當之分配，
    以免有害社會經濟，並不受當事人意願之拘束。查系爭土地
    現由兩造種植枇杷樹，分管範圍約略如附圖方案一所示，其
    中如附圖方案一所示826、826-A003部分之土地由被告丙○○、甲○○占有使用，如附圖方案一所示826-A002部分之土
    地由原告占有使用，其上並有建物一棟及工寮二座，如附圖
    方案一所示826-A001部分之土地由被告乙○○占有使用等情
    ，業經本院會同兩造勘驗屬實，製有勘驗筆錄可憑。本院審
    酌原告與被告甲○○、丙○○均贊成採用如附圖方案一所示
    之分割方法，該分割方案與兩造分管範圍相當，且兩造分管
    使用已長達數十年之久，兩造就其分管部分均長期投注心力
    、勞力、物力，若採如附圖方案一所示之分割方案，可避免
    被告甲○○、丙○○與乙○○因地上物價值不相當，而須再
    行處理地上物之勞費，就共有人整體利益而言，應較公平適
    當。是故，本院認依主文所示分割方法，即將如附圖方案一
    所示826-A002部分，面積2,433.29平方公尺，由原告取得；
    如附圖方案一所示826部分，面積1,322.61平方公尺土地，
    由被告丙○○取得；如附圖方案一所示826-A003部分，面積
    1,322.61平方公尺土地，由被告甲○○取得；如附圖方案一
    所示826-A001部分，面積2,645.22平方公尺土地，由被告乙○○取得。
  (三)至被告乙○○主張採取如附圖方案二所示之分割方法，無非
    係以系爭土地南側面臨之道路較寬，故希望分得面臨南側之
    土地，其價值較高。惟查，系爭土地為農地，兩造分割後依
    法僅能供農業使用，就此而言，如附圖所示二個分割方案之
    利用價值及經濟效益，差異甚微。次查，系爭土地南側面臨
    之道路寬8公尺（中和街4段128巷），北側面臨之道路寬6公
    尺（中和街4段166巷），業經宏大不動產估價師聯合事務所
    陳柏宏勘測明確，製有不動產估價報告書附卷可佐。南側面
    臨道路固較寬廣，然北側面臨之道路寬度已達6公尺，供大
    型車輛通行已綽綽有餘，差異應不大，且其價差可以互相找
    補之（詳後述(四)）。末查，採取如附圖所示方案一之分割方
    案，被告乙○○所分得之826-A001部分土地，地形較為方正
    ，應有利於土地之利用。至於被告甲○○、丙○○分得知
    826-A003、826部分較不方正，係其二人自行協調之結果，
    被告乙○○以該結果反指該方案造成土地價值降地，尚非可
    採。
  (四)再按法院裁判分割共有物，除應斟酌各共有人之利害關係及
    共有物之性質外，尚應斟酌共有物之價格、經濟效用以及全
    體共有人之利益等公平決之。倘共有人中有不能按其應有部
    分受分配，或所受分配之不動產，其價格不相當時，法院非
    不得命以金錢為補償，最高法院57年度台上字第211號判例
    意旨足資參照。本件因系爭土地因分別面臨8公尺中和街4段
    128巷、6公尺中和街4段166巷及4公尺計畫產業道路（現況
    約1.2-1.5公尺），依附圖方案一所示方法分割，則共有人
    取得之土地因面臨何道路及面寬等因素影響，其價值會有差
    異，經本院囑託宏大不動產估價師聯合事務所鑑定，鑑定結
    果詳如附表二所示。據此核算兩造各自分得之土地價值，原
    告依其應有部分應受分配之土地價值為7,499,352元，實際
    受分配之土地價值為7,360,702元；被告丙○○依其應有部
    分應受分配之土地價值為4,076,257元，實際受分配土地之
    價值為4,160,931元；被告甲○○依其應有部分應受分配之
    土地價值為4,076,257元，實際受分配之土地價值為
    4,200,940元；被告乙○○依其應有部分應受分配之土地價
    值為8,152,516元，實際受分配之土地價值為8,081,809元。
    即原告、被告乙○○受分配價值分別減少138,650元、
    70,707元，被告丙○○、甲○○受分配價值則分別增加
    84,674元、124,683元元，有不動產估價報告書附卷可憑。
    基於公平原則，本院斟酌系爭土地之價值，及兩造分得之土
    地面積，依原物之總價值，按各共有人應有部分比例算出之
    價值與各共有人實際分得之價值相較，認為應由分得價值較
    高之共有人，就其分得價值超出應有部分價值之差額，對分
    得價值較低之共有人為補償，即被告丙○○應補償原告
    84,674 元，被告甲○○應補償原告53,976元、補償被告乙○○70,707元。
五、末按定共有物分割之方法，可由法院自由裁量，為適當之分
    配，不受任何共有人主張之拘束，則本件縱准原告分割共有
    物之請求，而未採原告所主張之分割方法為分割，亦不認原
    告之訴為一部無理由，而係屬原告勝訴之判決。是則，分割
    共有物之訴，既係以請求分割共有物之形成權為訴訟標的，
    故兩造所提出之分割方法，僅係供法院之參考，其分割方法
    ，對於各共有人而言，並無勝負之問題。從而，本件原告形
    式上固獲全部勝訴之判決，然兩造就本件分割共有物所爭者
    ，殆為分割方法，則由敗訴之被告負擔訴訟費用顯失公平，
    爰酌量情形，由兩造依其應有部分之比例負擔較為合理，附
    此敘明。
六、訴訟費用負擔之依據：民事訴訟法第80條之1。
中    華    民    國    98    年    4     月    16    日
                  民事第四庭    法  官  陳文燦
正本係照原本作成。
如對本判決上訴，須於判決送達後20日內向本院提出上訴狀。
中    華    民    國    98    年    4     月    16    日
                                書記官  林玉門
 附表一：
┌───┬────┬─────────────────┐
│當事人│姓    名│應有部分比例（應負擔訴訟費用比例）│
├───┼────┼─────────────────┤
│原告  │己○○  │7580分之2388                      │
├───┼────┼─────────────────┤
│被告  │甲○○  │7580分之1298                      │
├───┼────┼─────────────────┤
│被告  │丙○○  │7580分之1298                      │
├───┼────┼─────────────────┤
│被告  │乙○○  │7580分之2596                      │
└───┴────┴─────────────────┘
附表二：
┌────┬─────┬───────┬───────┬──────┬─────┐
│        │面積（坪）│ 單價（元/坪）│分割後土地總價│應有部分價值│ 找補價差 │
├────┼─────┼───────┼───────┼──────┼─────┤
│826     │400.0895  │10,400        │4,160,931元   │4,076,257元 │-84,674元 │
├────┼─────┼───────┼───────┼──────┼─────┤
│826-A003│400.0895  │10,500        │4,200,940元   │4,076,257元 │-124,683元│
├────┼─────┼───────┼───────┼──────┼─────┤
│826-A002│736.0702  │10,000        │7,360,702元   │7,499,352元 │138,650元 │
├────┼─────┼───────┼───────┼──────┼─────┤
│826-A001│800.1791  │10,100        │8,081,809元   │8,152,516元 │70,707元  │
└────┴─────┴───────┴───────┴──────┴─────┘


司法院資訊處製作；財團法人民間司法改革基金會備份。
